臺灣高等法院臺南分院刑事判決
110年度金上訴字第705號
上  訴  人  
即  被  告  許翔音
指定辯護人  本院公設辯護人簡松柏
上列上訴人即被告因洗錢防制法等案件，不服臺灣嘉義地方法院
109年度金訴字第162號中華民國110年4月27日第一審判決（起訴
案號：臺灣嘉義地方檢察署109年度偵字第8040號；移送併辦案
號：同署109年度偵字第8557號），提起上訴，本院判決如下：
    主  文
原判決撤銷。
許翔音幫助犯洗錢防制法第十四條第一項之一般洗錢罪，處有期
徒刑壹月，併科罰金新臺幣參仟元，罰金如易服勞役，以新臺幣
壹仟元折算壹日。緩刑貳年，並應履行如附表所示內容。
    犯罪事實
一、許翔音因有輕度智能不足及患有自閉症，導致其辨識行為違
    法或依其辨識而行為之能力，顯著減低，其明知國內金融機
    構帳戶之申辦手續堪稱簡便，而現今社會利用他人金融帳戶
    資料詐財之犯罪型態甚為猖獗，屢經國內平面及電子等各類
    媒體多年來廣為披露，且依其智識程度、社會歷練，可預見
    將自己之金融機構帳戶提供與他人使用，將可能遭他人作為
    詐欺犯罪之工具，並用於使他人逃避刑事追訴，移轉特定犯
    罪所得而洗錢，竟基於縱使所提供之帳戶被作為詐欺取財及
    洗錢之用，亦不違背其本意之幫助詐欺取財及幫助洗錢之不
    確定犯意，於民國109年7月底前某日，在不詳地點，將其所
    申辦之玉山銀行帳號0000000000000號帳戶（下稱本案帳戶
    ）之存摺、提款卡、密碼交付與真實姓名年籍不詳之人，以
    此方法幫助他人從事犯罪，方便取得贓款，並掩飾、隱匿詐
    欺取財犯罪所得之去向與所在，而不易遭人查緝。嗣詐欺集
    團成員輾轉取得上開金融卡、密碼後，意圖為自己不法之所
    有，基於詐欺取財及洗錢之犯意聯絡，由該詐欺集團某不詳
    成員分別於：（一）109年8月8日晚上8時30分許，撥打電話
    給鄒家造，假冒為網路購物平台之賣家，佯稱因作業疏失致
    誤設定為分期付款，需依指示至自動櫃員機前操作以解除設
    定云云，使鄒家造陷於錯誤，遂依該詐騙集團指示，前往自
    動櫃員機前操作，先後於當日晚間9時20分匯款新臺幣（下
    同）28,123元及於晚上9時28分匯款10,983元至本案帳戶內
    ；（二）同日晚間某時許，撥打電話給陳嘉宏，假冒係網路
    服務人員，佯稱因操作錯誤，欲將陳嘉宏升級為VIP客戶，
    而將自動扣款，需依指示匯款至指定帳戶以解除設定云云，
    致陳嘉宏陷於錯誤，遂依該詐欺集團成員之指示，分別於同
    日晚間9時31分匯款22,985元、於晚間9時40分匯款11,985元
    至本案帳戶內，該款項旋遭詐欺集團成員提領一空而移轉犯
    罪所得，製造金流斷點，使他人逃避刑事追訴。嗣鄒家造、
    陳嘉宏發覺受騙，而報警處理，始循線查獲上情。。
二、案經鄒家造訴由南投縣政府警察局中興分局暨陳嘉宏訴由南
    投縣政府草屯分局中正派出所移轉嘉義市政府警察局第二分
    局報告臺灣嘉義地方檢察署檢察官偵查後聲請簡易判決處刑
    。
    理  由
壹、證據能力部分：
一、按被告以外之人於審判外之陳述，雖不符刑事訴訟法第159
    條之1至第159條之4之規定，而經當事人於審判程序同意作
    為證據，法院審酌該言詞陳述或書面陳述作成時之情況，認
    為適當者，亦得為證據；當事人、代理人或辯護人於法院調
    查證據時，知有第159條第1項不得為證據之情形，而未於言
    詞辯論終結前聲明異議者，視為有前項之同意，刑事訴訟法
    第159條之5第1項、第2項定有明文。本判決所引用具傳聞證
    據性質之供述證據，因檢察官、被告及其辯護人於本院準備
    程序中就本院所提示之全部證據均同意有證據能力（見本院
    卷第53至56頁），亦未於本案言詞辯論終結前具狀聲明異議
    ，本院審酌該等被告以外之人審判外陳述作成時之情況，並
    無不能自由陳述之情形，亦無顯不可信之情狀，且未見有何
    違法取證或其他瑕疵，而與待證事實具有關聯性，認為以之
    作為證據應屬適當，自均得作為證據。
二、另本件所引用卷內非供述證據性質之證據資料，均無證據證
    明係公務員違背法定程序所取得，亦無顯有不可信之情況，
    且均經本院於審理期日提示而為合法調查，依刑事訴訟法第
    158條之4規定之反面解釋，亦均有證據能力。
貳、實體部分：
一、認定犯罪事實所憑之證據及理由：
（一）被告於本院審理時，對於本件幫助詐欺取財、洗錢之犯罪
      事實均坦承不諱（見本院卷第110頁）。又被告許翔音對
      於其有申辦本案帳戶，並將本案帳戶之存簿、提款卡及密
      碼交付與他人乙節，於警詢、偵查及原審審理中亦均坦承
      不諱（見警261卷第3至4頁，警515卷第3至4頁，偵8040卷
      第12頁反面，金訴卷第163至167、336至338頁），復有玉
      山銀行帳戶個資檢視、基本資料一般查詢、交易明細（見
      警261卷第21至23頁，警515卷第36、38至39頁）各1份附
      卷可查。
（二）另告訴人鄒家造、陳嘉宏（以下合稱告訴人2人）遭詐騙
      並匯款至被告上開所有之帳戶內，該款項旋遭提領一空等
      節，業據證人即告訴人鄒家造、陳嘉宏於警詢指訴明確（
      見警261卷第15至17頁，警515卷第30至33頁），並有內政
      部警政署反詐騙諮詢專線紀錄表、金融機構聯防機制通報
      單、165 專線協請金融機構暫行圈存疑似詐欺款項通報單
      、南投縣政府警察局中興分局永清派出所受理各類案件紀
      錄表、受理刑事案件報案三聯單、受理詐騙帳戶通報警示
      簡便格式表、郵政自動櫃員機交易明細表、手機通話紀錄
      畫面翻拍照片（見警261卷第24至32頁）、內政部警政署
      反詐騙諮詢專線紀錄表、南投縣政府警察局草屯分局中正
      派出所受理詐騙帳戶通報警示簡便格式表、金融機構聯防
      機制通報單、受理各類案件紀錄表、國泰世華銀行客戶交
      易明細表、郵政自動櫃員機交易明細表、購物紀錄、郵局
      帳戶金融卡照片、手機畫面截圖（見警515卷第65至68、7
      7、81至83、84、86至87頁）各1份存卷可佐。
（三）綜上，足認被告之任意性自白與事實相符，可堪採信。本
      案事證明確，被告上開幫助詐欺取財及幫助洗錢犯行均堪
      認定，應依法論科。
二、論罪及刑罰減輕事由：
（一）刑法上之幫助犯，係對於犯罪與正犯有共同之認識，而以
      幫助之意思，對於正犯資以助力，而未參與實施犯罪之行
      為者而言。是如未參與實施犯罪構成要件之行為，且係出
      於幫助之意思提供助力，即屬幫助犯，而非共同正犯。本
      案被告雖有提供本案帳戶之存摺、提款卡予詐欺集團使用
      ，但被告單純提供帳戶供人使用之行為，並不等同於向告
      訴人2人施以欺罔之詐術行為，亦非洗錢行為，且卷內亦
      無積極證據證明被告與本案實施詐騙之人有詐欺、洗錢之
      犯意聯絡，或有何參與詐欺告訴人2人或洗錢行為，被告
      上揭所為，應屬詐欺取財、洗錢構成要件以外之行為，在
      無證據證明被告係以正犯犯意參與犯罪之情形下，應認被
      告所為係幫助犯而非正犯。是核被告所為，係犯刑法第30
      條第1項前段、第339條第1項之幫助詐欺取財罪，及刑法
      第30條第1項前段、洗錢防制法第14條第1項之幫助一般洗
      錢罪。起訴及併辦意旨雖認為被告上開所為，應構成洗錢
      防制法第14條第1項一般洗錢罪之「正犯」。惟查：提供
      金融帳戶提款卡及密碼之行為人，因已將帳戶之提款卡及
      密碼等物件提供他人使用，失去對自己帳戶之實際管領權
      限，若無配合指示親自提款，即無收受、持有或使用特定
      犯罪所得之情形，且無積極之移轉或變更特定犯罪所得之
      行為，故非屬洗錢防制法第2條第1款、第3款所稱之洗錢
      行為。至於同法第2條第2款之掩飾、隱匿行為，目的在遮
      掩、粉飾、隱藏、切斷特定犯罪所得與特定犯罪間之關聯
      性，是此類洗錢行為須與欲掩飾、隱匿之特定犯罪所得間
      具有物理上接觸關係（事實接觸關係）。而提供金融帳戶
      提款卡及密碼供他人使用，嗣後被害人雖匯入款項，然此
      時之金流仍屬透明易查，在形式上無從合法化其所得來源
      ，未造成金流斷點，尚不能達到掩飾或隱匿特定犯罪所得
      之來源、去向及所在之作用，須待款項遭提領後，始產生
      掩飾、隱匿之結果。故而，行為人提供金融帳戶提款卡及
      密碼，若無參與後續之提款行為，即非洗錢防制法第2條
      第2款所指洗錢行為，無從成立一般洗錢罪之直接正犯（
      最高法院刑事大法庭108年度台上大字第3101號裁定意旨
      、109年度台上字第4077號判決意旨參照）。本案被告僅
      提供本案帳戶予詐欺集團使用，並未參與後續之提款行為
      ，依上開說明，被告所為非洗錢防制法第2條所指洗錢行
      為，無從成立一般洗錢罪之直接正犯，此部分起訴意旨意
      旨容有誤會，惟正犯與幫助犯、既遂犯與未遂犯，其基本
      犯罪事實並無不同，僅犯罪之態樣或結果有所不同，尚不
      生變更起訴法條之問題（最高法院101年度台上字第3805
      號、102年度台上字第1998號判決意旨參照），自無庸變
      更起訴法條，併予敘明。
（二）被告提供本案帳戶只有一個幫助行為，助成詐欺犯罪之正
      犯分別詐騙告訴人2人財物及洗錢，係以一行為而觸犯構
      成要件相同之數罪名，均為想像競合犯，應依刑法第55條
      規定，從一重論以一幫助一般洗錢罪。另檢察官雖未就告
      訴人陳嘉宏部分之犯行提起公訴，惟此部分與上揭起訴經
      本院判決有罪之部分，有想像競合犯之裁判上一罪關係，
      為起訴效力所及，且此部分業經臺灣嘉義地方檢察署檢察
      官以109年度偵字第8557號移送併辦審理，本院自得併為
      審判，併予說明。
（三）又被告所犯幫助詐欺取財、一般洗錢罪，被告係以幫助之
      意思，參與構成要件以外之行為，為幫助犯，爰依刑法第
      30條第2項規定，按正犯之刑減輕之。　
（四）按犯洗錢防制法第14條條之罪，在偵查或審判中自白者，
      減輕其刑，同法第16條第2項定有明文。被告於本院審理
      時，就上開幫助洗錢之犯罪事實已坦承不諱，應依上開規
      定減輕其刑，並與前開幫助犯所減輕之刑，遞減輕之。
（五）按行為時因精神障礙或其他心智缺陷，致其辨識行為違法
      或依其辨識而行為之能力顯著減低者，得減輕其刑，刑法
      第19條第2項定有明文。又依刑法第19條規定，刑事責任
      能力，係指行為人犯罪當時，理解法律規範，辨識行為違
      法之意識能力，與依其辨識而為行為之控制能力。行為人
      是否有足以影響意識能力與控制能力之精神障礙或其他心
      理缺陷等生理原因，因事涉醫療專業，固應委諸於醫學專
      家之鑑定，然該等生理原因之存在，是否致使行為人意識
      能力與控制能力欠缺或顯著減低之心理結果，係依犯罪行
      為時狀態定之，故應由法院依調查證據之結果，加以判斷
      （最高法院96年度台上字第6368號判決意旨參照）。本件
      被告經原審法院囑託戴德森醫療財團法人嘉義基督教醫院
      鑑定其精神狀態，綜合被告家庭史、個人史與疾病史、行
      為觀察、測驗結果、腦波、身體檢查與實驗室檢驗、鑑定
      時之外觀、態度、動作行為、情緒、語言、思考及知覺等
      精神狀態所得之資料判斷，認因其本身社交判斷能力障礙
      及智能障礙，加以處於他人軟硬兼施之情境中，被告欲認
      知、預見交出存摺、印章後，可能會遭人利用於洗錢或其
      他犯罪應有顯著困難，因此判斷被告於案發時，其辨識行
      為違法之能力有顯著下降，有該院110年1月28日戴德森字
      第0000000000號函暨精神鑑定報告書（見金訴卷第125、1
      29至139頁）附卷可參，參以被告當時明知交付帳戶之存
      摺、提款卡、密碼係為賺取報酬，且依其案發於警詢、偵
      查及法院審理時之應答客觀情狀，對於所詢皆能有所回應
      ，甚至知悉面對刑事案件時，尚能委請律師撰寫有利於己
      之答辯狀，且開庭過程中均能適切地為自己辯駁，堪認被
      告為本案犯行時，尚未達欠缺辨識能力或依其辨識而行為
      之能力之程度，惟因受精神症狀之影響，致其辨識行為違
      法及依其辨識而行為之能力顯著減低無訛，爰依刑法第19
      條第2項之規定減輕其刑，並依法遞減輕其刑。
三、撤銷原判決之理由及量刑之審酌：
（一）原審經審理結果，認被告犯罪事證明確，予以論罪科刑，
      雖非無見，然按刑罰之量定，固屬法院自由裁量之職權行
      使，然刑事審判之量刑，旨在實現刑罰權之分配的正義，
      故法院對科刑判決之被告量刑，應符合罪刑相當原則，使
      罰當其罪，以契合人民之法律感情。此所以刑法第57條明
      定科刑時應審酌一切情狀，尤應注意該條所列各款情形，
      以為科刑輕重之標準。再刑法第57條第10款所稱犯罪後之
      態度，應包括犯人犯罪後，是否與告訴人達成和解、賠償
      損害等情形在內。查本件被告提起上訴後，於本院審理期
      間，業與告訴人陳嘉宏成立和解，願分期賠償告訴人陳嘉
      宏3萬元，此有本院和解筆錄在卷可據（見本院卷第117至
      118頁），告訴人陳嘉宏亦當庭表示願意原諒被告（見本
      院卷第112頁)；另就告訴人鄒家造部分，亦表示願意分期
      給付4萬元，有本院調解事件進行單、公務電話查詢紀錄
      表各1份在卷足憑（見本院卷第95、97頁），原判決於量
      刑時未及審酌此項有利於被告之事實，其量刑自非允當。
      又被告於本院審理中已坦承幫助詐欺取財及幫助一般洗錢
      等犯行，應依洗錢防制法第16條第2項規定，原審未及審
      酌上情，亦有未洽，且經被告上訴主張請求從輕量刑，並
      諭知緩刑之宣告，自應由本院將原判決予以撤銷改判。
（二）爰審酌被告提供金融帳戶予真實年籍姓名不詳之人使用，
      而幫助詐欺取財、洗錢，增加被害人尋求救濟及治安機關
      查緝犯罪之困難，且因被告提供系爭帳戶，使被害人受騙
      匯入之款項經提領後，即難以追查犯罪所得去向，而得以
      切斷特定犯罪所得與犯罪行為人間之關係，致使被害人難
      以向施行詐術者求償，助長詐欺犯罪之猖獗、危害國內金
      融交易秩序，所為本應非難；惟考量被告犯後於本院審理
      中坦承犯行之態度，且業與告訴人陳嘉宏達成和解，願意
      分期賠償告訴人2人，堪認已有悔意，兼衡被告於原審審
      理中自陳其教育程度為○○科技大學餐旅管理科一年級肄業
      ，未婚，原擔任餐飲業內場工作人員，月薪2萬6千元至2
      萬8千元不等，業於今年3月底離職之經濟狀況等一切情狀
      ，暨其犯罪動機、目的、手段、告訴人被詐騙之金額等一
      切情狀，量處如主文第2項所示，並就併科罰金部分，諭
      知易服勞役之折算標準，以示懲儆。
（三）末查，被告前未曾因故意犯罪受有期徒刑以上刑之宣告，
      有本院被告前案紀錄表在卷可按，因一時失慮致為本件犯
      行，犯罪後已坦承犯行，並願意賠償告訴人損失，應堪認
      有悔意，其經此次起訴、審判後，當能知所警惕，而無再
      犯之虞，參以告訴人陳嘉宏當庭表示願意原諒被告，業如
      前述，本院因認被告所宣告之刑，以暫不執行為適當，爰
      依刑法第74條第1項第1款之規定，宣告被告緩刑2年，以
      啟自新。又按緩刑宣告，得斟酌情形，命犯罪行為人向被
      害人支付相當數額之財產或非財產上之損害賠償，刑法第
      74條第2項第3款亦定有明文。查被告既表示願賠償告訴人
      2人，為使告訴人2人獲得充分之保障，並督促被告履行債
      務，以收緩刑之功效，爰參照被告與告訴人陳嘉宏成立和
      解之內容及被告同意給付告訴人鄒家造之方式，依刑法第
      74條第2項第3款規定，命被告應按附表所示內容支付告訴
      人2人財產上損害賠償，此部分依同法條第4 項規定，並
      得為民事強制執行名義。倘被告未遵循本院所諭知上述緩
      刑期間之負擔，情節重大者，檢察官仍得依刑事訴訟法第
      476條及刑法第75條之1第1項第4款之規定，聲請撤銷本件
      緩刑之宣告，附此敘明。
據上論斷，應依刑事訴訟法第369條第1項前段、第364條、第299
條第1項前段，洗錢防制法第14條第1項、第16條第2項，刑法第1
1條、第30條第1項前段、第2項、第339條第1項、第55條前段、
第19條第2項、第42條第3項、第74條第1項第1款、第2項第3款，
刑法施行法第1條之1第1項，判決如主文。
本案經臺灣嘉義地方檢察署檢察官簡靜玉提起公訴及移送併辦，
臺灣高等檢察署臺南檢察分署檢察官李宛凌到庭執行職務。
中　　華　　民　　國　　110 　年　　9 　　月　　15　　日
                  刑事第四庭    審判長法  官  郭玫利
                                      法  官  林臻嫺
                                      法  官  曾子珍
以上正本證明與原本無異。
如不服本判決應於收受送達後20日內向本院提出上訴書狀，其未
敘述上訴理由者，並得於提起上訴後20日內向本院補提理由書（
均須按他造當事人之人數附繕本）「切勿逕送上級法院」。
　　　　　　　　　　　　　　　　　　　書記官  李淑惠　　
中　　華　　民　　國　　110 　年　　9 　　月　　15　　日
附錄本案論罪科刑法條：
洗錢防制法第2條
本法所稱洗錢，指下列行為：
一、意圖掩飾或隱匿特定犯罪所得來源，或使他人逃避刑事追訴
    ，而移轉或變更特定犯罪所得。
二、掩飾或隱匿特定犯罪所得之本質、來源、去向、所在、所有
    權、處分權或其他權益者。
三、收受、持有或使用他人之特定犯罪所得。
洗錢防制法第14條
有第二條各款所列洗錢行為者，處7年以下有期徒刑，併科新臺
幣5百萬元以下罰金。
前項之未遂犯罰之。
前二項情形，不得科以超過其特定犯罪所定最重本刑之刑。
刑法第339條
意圖為自己或第三人不法之所有，以詐術使人將本人或第三人之
物交付者，處5年以下有期徒刑、拘役或科或併科50萬元以下罰
金。
以前項方法得財產上不法之利益或使第三人得之者，亦同。
前二項之未遂犯罰之。

附表：被告應履行之內容
編號 給付對象 給付金額（新臺幣）、方式 1 告訴人陳嘉宏 按本院110年度附民字第156號和解筆錄內容 被告應給付陳嘉宏3萬元整 自110年9月15日起按月於每月15日給付2,500元整至給付完畢止（共12期），匯入陳嘉宏指定帳戶（見本院卷第117頁）。 2 告訴人鄒家造 被告應給付鄒家造4萬元整。 自110年10月15日起按月於每月15日給付2,500元整至給付完畢止（共16期），匯入鄒家造指定帳戶。 
　　　
本判決引用之卷證目錄：
1、嘉市警二偵字第1090703261號卷【警261卷】
2、嘉市警二偵字第1090703515號卷【警515卷】
3、嘉義地檢署109年度偵字第8040號卷【偵8040卷】
4、臺灣嘉義地方法院109年度金訴字第162號卷【金訴卷】
5、本院110年度金上訴字第705號卷【本院卷】